【裁判字號】    98,訴,1088
【裁判日期】    980826
【裁判案由】    偽造文書等
【裁判全文】
臺灣臺北地方法院刑事判決              98年度訴字第1088號
公  訴  人  臺灣臺北地方法院檢察署檢察官
被      告  乙○○
                    （另案
選任辯護人  韓邦財律師
上列被告因偽造文書等案件，經檢察官提起公訴（98年度偵字第
6787號），本院判決如下：
    主  文
乙○○犯共同行使偽造公文書罪，處有期徒刑參年。扣案如附表
所示編號1偽造公文書上偽造之署押、印文、如附表編號2、3偽
造公文書上偽造之署押、如附表所示編號4偽造公文書上偽造之
公印文，均沒收。
    事  實
一、乙○○於民國97年5月間因缺錢花用，竟加入詐欺集團，與
    該集團中真實姓名年籍不詳之成員多人，共同基於冒充公務
    員行使職權、行使偽造公文書及意圖為自己不法所有之犯意
    聯絡，於97年5月6日15時40分許，該詐欺集團不明成員撥打
    電話予甲○○，向甲○○自稱係金融管制局「劉小姐」、檢
    察官「林嘉修」，並佯稱：其遠東銀行帳戶遭詐欺集團利用
    ，需將財產交付監管、調查云云，甲○○因而陷於錯誤，至
    臺北市○○區○○街住處附近郵局，提領所有之新臺幣（下
    同）80萬元後再返回住處，該集團復再以電話指示甲○○於
    同日16時50分許，至住處附近之台北市○○街某巷口，將80
    萬元現金交與「黃專員」。該集團見甲○○果然受騙，即指
    示成員中某男子化名為「黃其志」喬裝為法院職員「黃其志
    專員」，並交付如附表編號4所示之「台北地方法院收據」1
    紙予該成員，再指示成員乙○○駕車搭載該喬裝「黃專員」
    之成員男子，再由乙○○先至附近某便利商店收受該集團所
    偽造如附表編號1、2、3號所示之「凍結管制令」、「台北
    地方法院行政凍結管收執行命令」、「法務部行政執行署臺
    北行政執行處通知」等公文書後，即駕車搭載同集團成員男
    子至甲○○住處附近，乙○○並將所收受如附表所示之偽造
    公文書3紙交與所搭載之喬裝「黃專員」之集團成員男子，
    由該男子下車至上開約定地點冒充法院職員「黃其志專員」
    向甲○○行騙，並交付上開偽造之公文書「凍結管制令」、
    「台北地方法院行政凍結管收執行命令」、「法務部行政執
    行署臺北行政執行處通知」、「台北地方法院收據」各1紙
    與甲○○，致甲○○不察誤信該男子為法院職員，而將所提
    領之80萬元現金交付予該男子收受，足生損害於公務機關執
    行公務之信用性。嗣甲○○驚覺受騙，於同日即持上開偽造
    之公文書報警，由警方將之送鑑驗單位比對指紋，始查悉乙
    ○○涉案。
二、案經甲○○訴請臺北市政府警察局松山分局報告臺灣臺北地
    方法院檢察署檢察官偵查起訴。
    理  由
一、訊據被告乙○○對扣案如附表所示之偽造公文書上有其指紋
    一節並不爭執，惟矢口否認有上開犯行，辯稱伊是白牌計程
    車司機，97年5月間係被一「阿其」男子包車，該期間依「
    阿其」的指示去載客人，客人有時會叫伊去便利商店收傳真
    ，所以扣案偽造公文書上才有伊的指紋，但伊不知這些人是
    詐騙集團云云。
二、經查：
  (一)被害人甲○○於97年5月6日下午時分有因接獲詐騙集團之電
    話，一時未察誤信而於同日將所有之80萬元交付詐騙集團成
    員「黃專員」等事實，迭據證人甲○○於本院審理時到庭證
    述屬實。證人甲○○證稱：「當天下午3點40分左右，有1個
    自稱是劉小姐打我家中電話來說她是金融局的承辦人員，她
    對我說遠東銀行的帳戶被人冒用，接著壹個男的就把電話接
    過來自稱他是法院的檢察官還是書記官，我現在想不起來，
    他對我說這件事情很嚴重，然後又說如果我80萬元不處理起
    來，會被扣押。他是幫我解決問題消除疑慮。在電話中他們
    就有對我說他們曉得我郵局有120萬元，但是他們叫我先提
    80萬元，電話掛斷以後，我就去郵局提80萬元回家，沒多久
    之後那位要我提款的男生又打電話給我，他說會有一位黃專
    員來找我，他戴一頂米色帽子、大約170公分左右、圓形臉
    ，黃專員並且會拿出3個證件給我看，並且跟我約叫我10 分
    鐘以後在我家附近的延壽街的一個巷口。過了10分鐘我就帶
    了八十萬元出去在約定的地點，我一到這個地點就看到黃專
    員在對街向我招手，我就過馬路，我們兩個人就碰頭，一見
    面他就對我自稱他是黃專員，並且交給我3個公文含收據，
    我有發現他在胸前有掛壹個服務證，好像是法院的識別證，
    我就把他胸前的識別證拿起來，對一下照片是不是他本人，
    我看應該是本人，但我有請他把身分證給我看，但他說他今
    天沒有帶，還說難道你還不信任我嗎，他問我錢帶來了沒有
    ，叫我把錢給他，他要把錢交給法院，我就問他應該是我跟
    你一起去法院，他說錢我會幫你拿去，叫我現在馬上要去戶
    政事務所辦理3份戶籍謄本，然後五點半趕快去臺北地方法
    院檢察署門口跟他碰面。我說為什麼我不能跟你一起去，他
    又說你還不信任我嗎，你都已經對證件了，因為你沒有戶籍
    謄本有些手續不能辦，如果我跟你一起去辦戶籍謄本，時間
    就會來不及了，我聽他這樣講，所以我就沒有跟他去，他還
    叫我要坐計程車不然在5點20分之前沒有辦法的話，這件事
    情就會辦不了，他這樣子講我就真的相信他了，把錢交給他
    ，他就走了，我就坐計程車要去松山戶政事務所，但在車上
    我想如果我趕不及到台北地檢署那麼不就辦不了了，當時我
    有疑慮，可是我還是到了戶政事務所申請3份戶籍謄本，但
    是辦完已經超過5點半我想我是被騙了，所以我就直接回家
    ，也沒有去台北地檢署，回家之後我就告訴我兒子，我兒子
    就說我被騙了，之後就帶我去報警，我就把那3個公文交給
    警察。」、「（提示「凍結管制令」、「臺北地方法院行政
    凍結管收執行命令」、「法務部行政執行署台北行政執行處
    通知」、「臺北地方法院收據」各一紙，這是不是就是當初
    黃專員交給你的文件，請你仔細看，這是4份，不是3份？）
    是的，一共是4份，3件是公文，1件是收據，他是一見面就
    把這4件文件一起交給我。」等語。復有扣案如附表所示之
    偽造之公文書4紙可證，證人甲○○確於上開時地有遭詐騙
    集團以上開方法詐騙80萬元之事實，堪以認定。
  (二)被告雖一再否認犯行，及證人甲○○於最初警詢中及本院審
    理時亦證稱無法確認被告是否就是向其行騙之集團成員「黃
    專員」。惟證人甲○○於案發當日稍晚察覺受騙後，隨即持
    扣案如附表所示之偽造之公文書4紙至警局報案，警方經採
    集其上指紋後，即將之送由內政部警政署刑事警察局鑑驗結
    果，其中可資比對之指紋共13枚，即編號1、2、3、5、6、9
    、10、11、17、18、20、21、22號，經排除被害人指紋後，
    輸入指紋電腦比對確認結果，依序與該局檔存乙○○指紋卡
    之右拇指、右拇指、右拇指、左拇指、右拇指、右中指、左
    拇指、右拇指、左中指、左中指、右食指、右中指、右食指
    等之指紋相符，亦有該局97年6月25日刑紋字第0970092802
    號鑑驗書1份在卷可憑（見偵卷第15-17頁）。再經本院檢視
    扣案之偽造公文書4紙，其中編號1、2、3、5、6、9號之六
    枚指紋係位在如附表編號3所示之「法務部行政執行署台北
    行政執行處通知」；編號10、11號之二枚指紋係位在如附表
    編號2所示之「臺北地方法院行政凍結管收執行命」上；編
    號17、18、20、21、22號之五枚指紋，係位在如附表編號3
    所示之台北市地檢署「凍結管制令」上。可知，縱被告未出
    面佯裝為「黃專員」向證人詐騙，然扣案如附表編號1、2、
    3 號所示之「凍結管制令」、「台北地方法院行政凍結管收
    執行命令」、「法務部行政執行署臺北行政執行處通知」等
    偽造公文書上多處均有被告之指紋，顯然被告有翻閱上開公
    文並參與其中。雖被告又以其係計程車司機，可能是幫客人
    拿一下東西，故扣案偽造公文書上有伊指紋云云；然扣案偽
    造公文書僅係薄薄3紙，鮮有計程車司機會幫客人拿取文件
    情形；況被告於偵查中先供稱其係靠行中壢市花旗車行之計
    程車司機，有幫客人拿東西云云（見偵卷第28頁98年3月26
    日筆錄），於本院審理中再供稱其係白牌計程車司機，97年
    5 月間係被一「阿其」男子包車，依「阿其」的指示去載客
    人，客人有時會叫伊去便利商店收傳真文件云云（見本院卷
    第35頁背面），前後供詞反覆不一，自難採信。而觀之本案
    情節，該詐欺集團有成員多人且分工細密，為能順利取得被
    害人之款項，該集團行事自極小心謹慎，焉有可能於已取信
    被害人後、拿取金錢前，甘冒被查緝之風險，任令不知情之
    被告拿取偽造之公文書與出面行騙之人，被告辯稱其係不知
    情之情形下經手扣案之偽造公文書云云，顯違常情，自不足
    採。又被告於97年6月間亦因同樣案情以相同手法向被害人
    詐騙金錢64萬元，被害人於報案後，警方亦在被害人所提出
    之偽造公文書上驗得被告之指紋（詳見本院卷第9頁附板橋
    地檢署98年度偵字第958號不起訴處分書，該案經再議後發
    回，同署繼續偵查中），是被告於同時期所參與不只本件，
    益證被告不可能係因為職業駕駛人之故而偶然碰觸詐欺集團
    用以行騙之偽造公文書物件。再被告復因於97年10月間至98
    年7月間涉嫌參與多起之詐欺集團以冒充檢察官、金融機構
    等公務員名義以偽造之公文書向被害人行騙案件，刻正為檢
    察官偵辦中，有內政部警政署刑事警察局解送人犯報告書、
    刑事案件移送書各一份為證；被告之辯護人雖為被告辯稱此
    部分事實與本案有相距數月以上，不足為證云云，然觀諸上
    開解送人犯報告書、刑事案件移送書上所載每件犯罪手法均
    與本案完全相同，且與本案相隔時間僅數月餘，縱然被告前
    後所參與者非同一集團，惟被告顯然早即熟知此種詐騙手段
    ，並一再參與其中，被告徒以本案因未查獲其他共犯及被害
    人未能指認其為「黃專員」本人而否認犯罪云云，顯係狡辯
    卸責之詞，不足憑採。又被害人未能明確指證被告即為出面
    取款之「黃專員」，及被告亦否認其為「黃專員」，本院參
    以扣案如附表所示之偽造公文書4紙中僅編號1、2、3號有被
    告之指紋於其上，編號4之「臺灣台北地方法院收據」上則
    未有被告指紋，且本院檢視該收據係黃色紙張文件，其上並
    有以藍色複寫紙複寫繳款人「甲○○」個人姓名、住址等資
    料，及收款員為「黃其志」等文字，非為傳真影印文件，及
    被告於本院審理時僅承稱有至便利商店收取文件，故本院綜
    核全案情節，認為「黃其志」專員應另有其人，被告僅有依
    其集團指示至便利商店收取編號1、2、3之偽造之公文書，
    再持交與集團中假冒公務員「黃其志」專員之成員，由該成
    員向被害人收款行騙，檢察官起訴書事實認定被告即為自稱
    「黃專員」之男子出面向被害人行騙，尚有誤會，本院就該
    部分事實雖與起訴書認定不同，惟此乃被告在集團中之分工
    而已，被告就其他各成員所為行為應均有認識，且互有犯意
    之連絡，縱被告非為出面「黃專員」男子，自不影響被告有
    為本案犯行之認定，附此說明。
  (三)綜上所述，被告所辯均不足採，本件事證已臻明確，被告犯
    行堪以認定，應依法論科。
三、核被告所為，係犯刑法第339條第1項之詐欺取財罪、第216
    、211條行使偽造公文書罪、第158條第1項僭行公務員職權
    罪等三罪。其與不詳詐欺集團成員多人間，互有犯意聯絡及
    行為分擔，為共同正犯。又被告及其共犯先偽造如附表所示
    之偽造公文書4紙後，再持以行使，其偽造公文書之低度行
    為應為其後行使之高度行為所吸收；又如附表編號1、2 、3
    、4所示偽造公文書上偽造之署押、印文，及如附表編號4所
    示「臺灣台北地方法院收據」上偽造之紅色「臺灣台北地方
    法院印」公印文，被告及其共犯所為偽造署押、印文及公印
    文之行為應為偽造公文書之階段行為，均不另論罪。又依被
    害人前所述被害之情節，該詐欺集團應有成員多人，且分工
    細密，惟自最初該集團成員假冒政府官員打電話向被害人行
    騙開始，至最後「黃專員」冒充法院職員持偽造之公文書向
    被害人行騙收款為止，該集團各成員雖有不同階段之分工，
    於自然觀念上並非不能區分為數行為，惟依一般社會通念，
    該各階段之行為係包括在同一詐騙目的，被害人亦僅單一一
    人，被告所屬該集團各成員間前後所為各階段之行為應評價
    為一罪方符合刑罰公平原則，如予數罪併罰，反有過度處罰
    之疑（最高法院97年度台上字第1880號判決要旨參照），故
    被告所犯上開三罪應係以一行為同時觸犯三罪名，為想像競
    合犯，應從一重論以刑法第216、211條之行使偽造公文書罪
    ，公訴意旨以被告所犯上開各罪應分論併罰，依上說明即有
    未合，併予敘明。爰審酌被告品行、正值青壯，不思努力工
    作，正當營生，竟加入詐欺集團合謀詐騙無辜被害人，並冒
    用司法機關名義行騙，視公權力於無物，犯罪手段尤其卑劣
    ，嚴重危害社會治安，且本案被害人已70餘歲，猶被詐騙大
    筆金錢，經濟上頓失所依，被告犯後又一再飾詞狡辯，毫無
    悔意，犯後態度不佳等一切情狀，量處如主文所示之刑。又
    扣案如附表所示之偽造公文書上偽造之各署押、印文及「臺
    灣台北地方法院印」之公印文，併依刑法第219條宣告沒收
    。
據上論斷，應依刑事訴訟法第299條第1項前段，刑法第28條、第
158條第1項、第216條、第211條、第339條第1項、第55條、第219
條，刑法施行法第1條之1，判決如主文。
本案經檢察官蘇維達到庭執行職務
中    華    民    國    98    年    8    月    26    日
                  刑事第十五庭  審判長法  官  廖紋妤
                                      法  官  吳麗英
                                      法  官  孫惠琳
上正本證明與原本無異。
如不服本判決應於收受送達後10日內向本院提出上訴書狀，並應
敘述具體理由；其未敘述上訴理由者，應於上訴期間屆滿後20日
內向本院補提理由書（均須按他造當事人之人數附繕本）「切勿
逕送上級法院」。告訴人或被害人如對於本判決不服者，應具備
理由請求檢察官上訴，其上訴期間之計算係以檢察官收受判決正
本之日期為準。
                                      書記官  郭錦賢
中    華    民    國    98    年    8    月    26    日
中華民國刑法第158條
（僭行公務員職權罪）
冒充公務員而行使其職權者，處3年以下有期徒刑、拘役或5百元
以下罰金。
冒充外國公務員而行使其職權者，亦同。
中華民國刑法第216條
（行使偽造變造或登載不實之文書罪）
行使第210條至第215條之文書者，依偽造、變造文書或登載不實
事項或使登載不實事項之規定處斷。
中華民國刑法第211條
（偽造變造公文書罪）
偽造、變造公文書，足以生損害於公眾或他人者，處1年以上7年
以下有期徒刑。
中華民國刑法第339條
（普通詐欺罪）
意圖為自己或第三人不法之所有，以詐術使人將本人或第三人之
物交付者，處5年以下有期徒刑、拘役或科或併科1千元以下罰金
。
以前項方法得財產上不法之利益或使第三人得之者，亦同。
前二項之未遂犯罰之。
附表
┌──┬───────────┬────────┬────────────┐
│編號│    偽造公文書名稱    │      說明      │偽造之署押、印文        │
├──┼───────────┼────────┼────────────┤
│1   │凍結管制令            │其上編號17、18、│檢查官：林嘉修        │
│    │                      │20、21、22號指紋│ （署押、印文各壹枚）   │
│    │                      │係被告所有。    │書記官：李清宏        │
│    │                      │                │ （署押、印文各壹枚）   │
├──┼───────────┼────────┼────────────┤
│2   │台北地方法院行政凍結管│其上編號10、11  │主任檢察官郭銘禮        │
│    │收執行命令            │號指紋係被告所有│ （署押壹枚）           │
├──┼───────────┼────────┼────────────┤
│3   │法務部行政執行署臺北行│其上編號1、2、3 │主任檢察官郭銘禮      │
│    │政執行處通知          │5、6、9號指紋係 │  （署押壹枚）          │
│    │                      │被告所有。      │執行書記官李文玉      │
│    │                      │                │  （署押壹枚）          │
├──┼───────────┼────────┼────────────┤
│4   │臺灣台北地方法院收據  │係黃色紙張文件，│收款員黃其志          │
│    │                      │非為傳真稿。    │（署押壹枚）            │
│    │                      │                │「臺灣台北地方法院印」│
│    │                      │                │  公印文壹枚            │
└──┴───────────┴────────┴────────────┘


司法院資訊處製作；財團法人民間司法改革基金會備份。
